ACORDAO-COMPLETO-2359469

ACÓRDÃO 6798/2019 ATA 27/2019 - SEGUNDA CÂMARA

VISTOS, relatados e discutidos estes autos de tomada de contas especial instaurada pelo Instituto Nacional de Colonização e Reforma – Incra em desfavor da Fundação de Apoio ao Ensino Superior Público Estadual – Faespe, além de Paulo Jorge Santos de Vasconcellos e Elias Bortoli, como diretor executivo e diretor financeiro da entidade (gestões: 19/8/2003 a 17/7/2008) , respectivamente, diante da impugnação da prestação de contas dos recursos federais inerentes ao Convênio nº 8/2005 destinado à realização do curso de Agronomia para 60 (sessenta) jovens e adultos assentados em áreas de reforma agrária sob o montante de R$ 948.554,67 pelo aporte de R$ 896.625,80 em recursos federais e de R$ 51.928,87 em recursos da contrapartida;
	ACORDAM os Ministros do Tribunal de Contas da União, reunidos em Sessão da 2ª Câmara, ante as razões expostas pelo Relator, em:
	9.1. considerar revéis os Srs. Elias Bortoli e Paulo Jorge Santos de Vasconcellos, nos termos do art. 12, § 3º, da Lei nº  8.443, de 1992;
	9.2. rejeitar parcialmente as alegações de defesa apresentadas pela Fundação de Apoio ao Ensino Superior Público Estadual – Faespe;
	9.3. julgar irregulares as contas de Elias Bortoli e Paulo Jorge Santos de Vasconcellos, além da Fundação de Apoio ao Ensino Superior Público Estadual – Faespe, nos termos dos arts. 1º, I, 16, III, “b” e “c”, 19, caput e 23, III, da Lei nº 8.443, de 1992, para condená-los, solidariamente, ao pagamento do débito apurado nestes autos, atualizado monetariamente e acrescido dos juros de mora calculados desde as datas especificadas até a efetiva quitação, fixando-lhes o prazo de 15 (quinze) dias, contados da ciência desta deliberação, para comprovarem, perante o Tribunal, nos termos do art. 214, III, “a”, do RITCU, o recolhimento da referida dívida em favor do Instituto Nacional de Colonização e Reforma  – Incra, abatendo as quantias já restituídas, sob as seguintes condições:
	Valor (R$) :
	Data da Ocorrência:
	Situação:

	17.334,00
	15/9/2005

	900,00
	9/11/2005

	18.839,60
	7/12/2005

	52.774,94
	3/1/2006

	13.866,60
	18/4/2006

	883,01
	10/10/2006

	10.684,73
	5/6/2007

	5,22
	2/8/2006
	 (já restituído) 

	37,59
	11/2/2009
	 (já restituído) 

	16.667,57
	19/6/2009
	 (já restituído) 

	9.4. autorizar, caso requerido, nos termos do art. 26 da Lei nº 8.443, de 1992, o parcelamento da dívida fixada por este Acórdão em até 36 (trinta e seis) parcelas mensais e sucessivas, sobre as quais incidirão a atualização monetária e os correspondentes acréscimos legais, esclarecendo aos responsáveis que a falta de pagamento de qualquer parcela importará no vencimento antecipado do saldo devedor (art. 217, § 2º, do RITCU) , sem prejuízo das demais medidas legais;
	9.5. autorizar, desde logo, nos termos do art. 28, inciso II, da Lei nº 8.443, de 1992, a cobrança judicial da dívida fixada por este Acórdão, caso não atendidas as notificações; e
	9.6. determinar que a unidade técnica envie a cópia deste Acórdão, acompanhado do Relatório e do Voto, à Procuradoria da República no Estado do Mato Grosso, nos termos do art. 16, § 3º, da Lei nº   8.443, de 1992, e do art. 209, § 7º, do RITCU, para o ajuizamento das ações civis e penais cabíveis.

Tomada de Contas Especial instaurada pelo Instituto Nacional de Colonização e Reforma  Incra em desfavor da Fundação de Apoio ao Ensino Superior Público Estadual  Faespe e dos Srs. Paulo Jorge Santos de Vasconcellos, e Elias Bortoli, como diretor executivo e diretor financeiro da Faespe, respectivamente (gestões: 19/8/2003 a 17/7/2008), diante de irregularidades na prestação de contas dos recursos federais inerentes ao Convênio nº 8/2005, destinado à realização de curso de Agronomia para 60 (sessenta) jovens e adultos assentados em áreas de reforma agrária, sob o montante de R$ 948.554,67 por meio do aporte de R$ 896.625,80 em recursos federais e de R$ 51.928,87 em recursos da contrapartida.

Segunda Câmara

Fundação de Apoio ao Ensino Superior Público Estadual - Faespe.

3. Responsáveis: Elias Bortoli (CPF XXX.245.350-XX), Paulo Jorge Santos de Vasconcellos (CPF XXX.824.657-XX) e Fundação de Apoio ao Ensino Superior Público Estadual (CNPJ 01.226.390/0001-85).

13.1. Ministros presentes: Ana Arraes (Presidente), Augusto Nardes e Raimundo Carreiro.
13.2. Ministro-Substituto convocado: André Luís de Carvalho (Relator).

ANDRÉ DE CARVALHO

Trata-se de tomada de contas especial instaurada pelo Instituto Nacional de Colonização e Reforma – Incra em desfavor da Fundação de Apoio ao Ensino Superior Público Estadual – Faespe, além de Paulo Jorge Santos de Vasconcellos e Elias Bortoli, como diretor executivo e diretor financeiro da entidade (gestões: 19/8/2003 a 17/7/2008) , respectivamente, diante da impugnação da prestação de contas dos recursos federais inerentes ao Convênio nº 8/2005 destinado à realização do curso de Agronomia para 60 (sessenta) jovens e adultos assentados em áreas de reforma agrária sob o montante de R$ 948.554,67 pelo aporte de R$ 896.625,80 em recursos federais e de R$ 51.928,87 em recursos da contrapartida.  
2.	Após a análise final do feito, o auditor federal da Secex-TCE lançou o seu parecer conclusivo à Peça 77 (fls. 1/14) , com a anuência dos dirigentes da unidade técnica (Peças 78/79) , nos seguintes termos:
“ (...) 1.1. Adicionalmente cabe destacar que houve pedido de sustentação oral, conforme se verifica na peça 76, p. 11, item 13. 
Histórico 
2. O Convênio foi firmado no valor de R$ 948.554,67, sendo R$ 896.625,80 à conta do concedente e R$ 51.928,87 à contrapartida do convenente, (peça 6, p. 1-2) . Teve vigência prevista de agosto de 2005 a dezembro de 2009 com prazo para a apresentação da prestação de contas até 60 dias após, (peça 6, p. 5) . O convênio foi rescindido em 17 de julho de 2008, (peça 38, p. 25-27) . Foram liberados R$ 378.356,24 por intermédio das seguintes ordens bancárias:
	Ordem Bancária
	Valor em Reais
	Data 
	Peça, Página

	2005OB901646
	176.452,20
	9/9/2005
	P 6, p. 54

	2005OB902602
	18.839,60
	5/12/2005
	P 58, p. 39

	2006OB901776
	183.064,44
	8/9/2006
	P 7, p. 30 e P 58, p. 75

	3. O Objeto do convênio foi fiscalizado pela concedente por intermédio de documentos presentes na peça 27, p. 61-91, de 29/5/2007. 
4. A prestação de contas foi analisada por intermédio de documentos presentes na peça 20, p. 89-100 e peça 21, p. 1-3, (sem data) ; peça 27, p. 39-59, de 14/6/2007; peça 28, p. 3-15, de 13/7/2007, peça 29, p. 7-19, de 16/8/2007; peça 49, p. 15-29, de 2/12/2009; peça 50, p. 21-39, de 26/5/2010; peça 52, p. 15-33, de 12/8/2010 e peça 57, p. 23-31, (sem data) . 
5. O fundamento para a instauração da Tomada de Contas Especial, conforme apontado no Relatório de TCE, (peça 58, p. 73-100 e peça 59, p. 1-77) , foi a não aprovação da prestação de contas / impugnação de despesas, não aplicação de recursos no mercado financeiro, não devolução de recurso indevidamente recebido e não comprovação de aplicação de contrapartida referente à primeira parcela de recursos.
6. Diante do não saneamento das irregularidades apontadas e da não devolução dos recursos, instaurou-se a Tomada de Contas Especial. No Relatório de Tomada de Contas Especial, (peça 58, p. 73-100 e peça 59, p. 1-77) , concluiu-se que o prejuízo importaria no valor total original de R$ 185.219,12, imputando-se a responsabilidade a Fundação de Apoio ao Ensino Superior Público Estadual – FAESPE, e aos Srs. Paulo Jorge Santos de Vasconcellos, e Elias Bortoli, respectivamente Diretor Executivo e Diretor Financeiro da FAESPE. 
7. O Relatório de Auditoria 46/2017 da Controladoria Geral da União, (peça 59, p. 92-94) , ratificou o posicionamento do Tomador de Contas. Após serem emitidos o Certificado de Auditoria, o Parecer do Dirigente do Órgão de Controle Interno e o Pronunciamento Ministerial, (peça 59, p. 95-96; 97-98 e 99) , o processo foi remetido a esse Tribunal. 
8. No documento ‘Cálculo do débito e responsáveis solidários’, presente na peça 57, p. 23- 31, foram constatadas as irregularidades relacionadas no item 12 da instrução de peça 62.
9. Conforme se verifica na peça 57, p. 31, foram devolvidos os seguintes valores:
	Valor
	Data
	Referência

	R$ 5,22
	2/8/2006
	Devolução de saldo devedor

	R$ 37,59
	11/2/2009
	Pagamento de despesas bancárias

	R$ 16.667,57
	19/6/2009
	Devolução de recursos 

10. Assim, na instrução presente na peça 62, foi proposta a citação dos responsáveis, nos seguintes termos: 
Responsáveis: Fundação de Apoio ao Ensino Superior Público Estadual – FAESPE, CNPJ 01.226.390/0001-85; Paulo Jorge Santos de Vasconcellos, CPF XXX.824.657-XX e Elias Bortoli, CPF XXX.245.350-XX 
Irregularidade: não comprovação do uso regular dos recursos públicos transferidos por intermédio do convênio 008/2005 Siafi/Siconv 525716, em razão da impugnação de despesas, tendo em vistas as seguintes irregularidades: concessão de diárias indevidas, pagamento de aluguéis não comprovados, impugnação de pagamentos, valor de hora aula pago a maior, e não devolução de créditos indevidos. 
Dispositivos infringidos: art. 37, caput c/c o art. 70, parágrafo único, da Constituição da República Federativa do Brasil, art. 145 do Decreto 93.872/1986, arts. 62 e 63 da Lei 4.320/1964, arts. 20 e 30 da Instrução Normativa 1/1997 da Secretaria do Tesouro Nacional. 
Quantificação do débito:
	Data 
	Valor
	Débito/Crédito

	14/9/2005
	342,30
	D

	14/9/2005
	2.223,90
	D

	15/9/2005
	17.334,00
	D

	15/9/2005
	16.200,00
	D

	9/11/2005
	900,00
	D

	7/12/2005
	18.839,60
	D

	22/12/2005
	1.564,16
	D

	3/1/2006
	52.744,94
	D

	17/1/2006
	3.150,00
	D

	2/3/2006
	180,00
	D

	2/3/2006
	180,00
	D

	3/3/2006
	180,00
	D

	3/3/2006
	180,00
	D

	3/3/2006
	180,00
	D

	6/3/2006
	180,00
	D

	15/3/2006
	2.200,00
	D

	23/3/2006
	180,00
	D

	31/3/2006
	180,00
	D

	18/4/2006
	13.866,60
	D

	2/8/2006
	5,22
	C

	21/9/2006
	1.754,35
	D

	21/9/2006
	961,20
	D

	21/9/2006
	3.238,80
	D

	21/9/2006
	961,20
	D

	21/9/2006
	1.922,40
	D

	21/9/2006
	1.922,40
	D

	21/9/2006
	1.922,40
	D

	21/9/2006
	1.922,40
	D

	21/9/2006
	195,00
	D

	21/9/2006
	1.922,40
	D

	21/9/2006
	180,00
	D

	21/9/2006
	180,00
	D

	21/9/2006
	90,00
	D

	21/9/2006
	180,00
	D

	22/9/2006
	423,60
	D

	10/10/2006
	883,01
	D

	6/11/2006
	1.500,00
	D

	22/11/2006
	7.829,62
	D

	27/11/2006
	4.500,00
	D

	14/12/2006
	3.238,80
	D

	5/6/2007
	10.684,73
	D

	11/2/2009
	37,59
	C

	19/6/2009
	16.667,57
	C

Cofre para recolhimento: Instituto Nacional de Colonização e Reforma Agrária – INCRA
Conduta: não comprovar o uso regular dos recursos públicos transferidos por intermédio do convênio 008/2005 Siafi/Siconv 525716, em razão da impugnação de despesas, tendo em vistas as seguintes irregularidades: concessão de diárias indevidas, pagamento de aluguéis não comprovados, impugnação de pagamentos, valor de hora aula pago a maior, e não devolução de créditos indevidos. 
Nexo de causalidade: A não comprovação do uso regular dos recursos públicos transferidos por intermédio do convênio 008/2005 Siafi/Siconv 525716, em razão da impugnação de despesas resulta dano ao Erário pelo valor original de R$ 177.217,81, abatendo-se a importância de R$ 16.710,38 já devolvida. 
Exame Técnico 
11. As citações foram realizadas por intermédio dos Ofícios Secex/TCE 1432/2018; 1433/2018 e 1434/2018. Quanto aos Srs. Paulo Jorge Santos de Vasconcellos, CPF XXX.824.657-XX, Diretor Executivo da FAESPE no período de 19/8/2003 a 17/7/2008 e Elias Bortoli, CPF XXX.245.350-XX, Diretor Financeiro da FAESPE no período de 19/8/2003 a 17/7/2008, os mesmos mantiveram-se revéis. Já quanto à a FAESPE, esta apresentou seus argumentos de defesa por intermédio dos documentos presentes na peça 76. 
12. Preliminarmente, cumpre tecer breves considerações sobre a forma como são realizadas as comunicações processuais no TCU. A esse respeito destacam-se o art. 179 do Regimento Interno do TCU (Resolução n.º 155, de 04/12/2002) e o art. 4º, inciso III, § 1º, da Resolução TCU n.º 170, de 30 de junho de 2004, in verbis: 
‘Art. 179. A citação, a audiência ou a notificação, bem como a comunicação de diligência, far-se-ão:
I – mediante ciência da parte, efetivada por servidor designado, por meio eletrônico, facsímile, telegrama ou qualquer outra forma, desde que fique confirmada inequivocamente a entrega da comunicação ao destinatário; 
II – mediante carta registrada, com aviso de recebimento que comprove a entrega no endereço do destinatário; 
III – por edital publicado no Diário Oficial da União, quando o seu destinatário não for localizado (...) ’. 
‘Art. 3º As comunicações serão dirigidas ao responsável, ou ao interessado, ou ao dirigente de órgão ou entidade, ou ao representante legal ou ao procurador constituído nos autos, com poderes expressos no mandato para esse fim, por meio de: I - correio eletrônico, fac-símile ou telegrama; II - servidor designado; III - carta registrada, com aviso de recebimento; IV - edital publicado no Diário Oficial da União, quando o seu destinatário não for localizado, nas hipóteses em que seja necessário o exercício de defesa’. 
‘Art. 4º. Consideram-se entregues as comunicações: 
I - efetivadas conforme disposto nos incisos I e II do artigo anterior, mediante confirmação da ciência do destinatário; 
II - realizadas na forma prevista no inciso III do artigo anterior, com o retorno do aviso de recebimento, entregue comprovadamente no endereço do destinatário; 
III - na data de publicação do edital no Diário Oficial da União, quando realizadas na forma prevista no inciso IV do artigo anterior.
§ 1º O endereço do destinatário deverá ser previamente confirmado mediante consulta aos sistemas disponíveis ao Tribunal ou a outros meios de informação, a qual deverá ser juntada ao respectivo processo. (...) ’. 
13. Bem se vê, portanto, que a validade da citação via postal não depende de que o aviso de recebimento seja assinado pelo próprio destinatário da comunicação, o que dispensa, no caso em tela, a entrega do AR em “mãos próprias”. A exigência da norma é no sentido de o Tribunal verificar se a correspondência foi entregue no endereço correto, residindo aqui a necessidade de certeza inequívoca. 
14. Não é outra a orientação da jurisprudência do TCU, conforme se verifica dos julgados a seguir transcritos: 
‘São válidas as comunicações processuais entregues, mediante carta registrada, no endereço correto do responsável, não havendo necessidade de que o recebimento seja feito por ele próprio (Acórdão 3648/2013-TCU-Segunda Câmara, Relator: JOSÉ JORGE) ; 
É prescindível a entrega pessoal das comunicações pelo TCU, razão pela qual não há necessidade de que o aviso de recebimento seja assinado pelo próprio destinatário. Entregando-se a correspondência no endereço correto do destinatário, presume-se o recebimento da citação. (Acórdão 1019/2008-TCU-Plenário, Relator: BENJAMIN ZYMLER) ; 
As comunicações do TCU, inclusive as citações, deverão ser realizadas mediante Aviso de Recebimento - AR, via Empresa Brasileira de Correios e Telégrafos, bastando para sua validade que se demonstre que a correspondência foi entregue no endereço correto. (Acórdão 1526/2007-TCU-Plenário, Relator: AROLDO CEDRAZ) ’. 
15. A validade do critério de comunicação processual do TCU foi referendada pelo Supremo Tribunal Federal, nos termos do julgamento do MS-AgR 25.816/DF, por meio do qual se afirmou a desnecessidade da ciência pessoal do interessado, entendendo-se suficiente a comprovação da entrega do “AR” no endereço do destinatário. 
EMENTA: AGRAVO REGIMENTAL. MANDADO DE SEGURANÇA. DESNECESSIDADE DE INTIMAÇÃO PESSOAL DAS DECISÕES DO TRIBUNAL DE CONTAS DA UNIÃO. ART. 179 DO REGIMENTO INTERNO DO TCU. INTIMAÇÃO DO ATO IMPUGNADO POR CARTA REGISTRADA, INICIADO O PRAZO DO ART. 18 DA LEI nº 1.533/51 DA DATA CONSTANTE DO AVISO DE RECEBIMENTO. DECADÊNCIA RECONHECIDA. AGRAVO IMPROVIDO. 
16. O envio de carta registrada com aviso de recebimento está expressamente enumerado entre os meios de comunicação de que dispõe o Tribunal de Contas da União para proceder às suas intimações. 
17. O inciso II do art. 179 do Regimento Interno do TCU é claro ao exigir apenas a comprovação da entrega no endereço do destinatário, bastando o aviso de recebimento simples. 
18. A citação do Sr. Elias Bortoli foi realizada por meio do Ofício 1432/2018, de 4/9/2018, (peça 67) , com ciência em 17/9/2018, conforme aviso de recebimento inserido à peça 75. Em que pese o referido aviso de recebimento ter sido assinado por pessoa estranha aos autos, esse fato, por si só, não invalida a notificação dirigida ao responsável, uma vez que o artigo 179, inciso II, do RI/TCU estabelece que as comunicações processuais far-se-ão mediante carta registrada, com aviso de recebimento que comprove a entrega no endereço do destinatário.
19. No caso concreto, considera-se como correto o endereço para onde foi enviado o ofício de citação da Unidade Técnica, pois é exatamente este o domicílio que consta da base de dados do sistema CPF da Receita Federal referente ao responsável, (peça 70) . 
20. Já quanto à citação do Sr. Paulo Jorge dos Santos, citado no domicílio que consta da base de dados do sistema CPF da Receita Federal, (peça 72) por intermédio do ofício 1433/2018, de 4/9/2018, presente na peça 66, com ciência em 17/9/2018, conforme aviso de recebimento inserido na peça 74, o aviso de recebimento foi assinado pelo próprio responsável. 
21. Feitas estas considerações, cabe destacar que, nos termos do art. 12, § 3º, da Lei 8.443/1992, ao não responder à citação expedida por esta Corte de Contas, o responsável torna-se revel, para todos os efeitos, dando-se prosseguimento ao processo. 
22. A despeito da aplicação da revelia, devem ser considerados, no entanto, os elementos já constantes dos autos, os quais podem, inclusive, levar a um juízo favorável ao responsável revel. 
23. Deve-se observar que, nos processos do TCU, a revelia não implica a presunção de que sejam verdadeiras todas as imputações levantadas contra os responsáveis, diferentemente do que ocorre no processo civil, em que o não comparecimento do réu nos autos leva à presunção da verdade dos fatos narrados pelo autor. 
24. Assim, independentemente da revelia, a avaliação da responsabilidade do agente nos processos desta Corte não prescinde dos elementos existentes nos autos ou para ele carreados, uma vez que são regidos pelo princípio da verdade material (Acórdão 163/2015-TCU-Segunda Câmara, rel. ANDRÉ DE CARVALHO; 2.685/2015-TCU-2ª Câmara, rel. RAIMUNDO CARREIRO; 2.801/2015-TCU-1a Câmara, rel. WALTON ALENCAR RODRIGUES; 4.340/2015-TCU-1a Câmara, rel. WEDER DE OLIVEIRA e 5.537/2015-TCU-1a Câmara, rel. WEDER DE OLIVEIRA) . 
25. Em consequência os argumentos de defesa apresentados pela FAESPE podem ser aproveitados pelos demais responsáveis.
Argumentos de defesa apresentados pela FAESPE:
26. Alega que o exame acurado do processo demonstra incompetência parcial do INCRA, como se vê na existência de 3 minutas de convênio diferentes e a realização de vários empenhos com posteriores cancelamentos, bem como a ocorrência de problemas incidentes sobre as atribuições do setor contábil. 
27. Afirma que a UNEMA e a FAESPE precisavam valer o princípio constitucio nal da eficiência, ainda que, às vezes atropelando formalidades, buscando alternativas para cumprir o objeto do convênio. 
28. Registra que o INCRA reconhece que o convênio foi cumprido, (p. 48/53 do Relatório – fls. 3747) . Indaga: se o objeto foi executado e não houve reajuste do valor recebido, como teriam aplicado mal os recursos recebidos? 
29. Apresenta jurisprudência dos Tribunais Superiores e doutrina sobre improbidade administrativa e culpabilidade. 
30. Solicita o direito à sustentação oral, acompanhada pelo respectivo memorial escrito, no momento oportuno. 
31. Análise: as irregularidades constantes na citação dizem respeito à realização de despesas efetuadas pela entidade sem a obediência estrita as exigências legais e às previstas no termo de convênio. Eventual incompetência do INCRA, admitida por hipótese, não teria como consequência necessária a realização de despesas efetuadas sem a referida obediência. A ausência de dolo dos responsáveis não afasta a sua responsabilidade de restituição dos valores glosados, ressaltando que parte dos argumentos por eles apresentados foram aceitos nesta instrução, diminuindo o valor do débito em relação àquele constante na citação. Quanto à sustentação oral, este é um direito legalmente previsto, o qual será concedido aos responsáveis. 
32. O defendente apresenta ainda os seguintes argumentos de defesa, quanto a cada uma das irregularidades, a seguir analisados: a) Concessão de diárias indevidas, anteriores à celebração do convênio: 
33. Justificativa: alega que o termo de convênio não tem data, assim ficou valendo a data de publicação, sendo acordado em maio de 2005 tendo sido assinado em agosto de 2005, com previsão de aulas imediatamente, conforme o plano de trabalho. Os documentos emitidos pelo INCRA não são devidamente datados e as publicações ocorrem tardiamente. Adicionalmente, o termo aditivo veio corrigir esta distorção, trazendo a vigência para 19/7/2005. 
34. Análise: De fato, há divergências nos autos quanto as datas de vigência. Adicionalmente verifica-se que o primeiro termo aditivo não está presente nos autos em sua totalidade. Considerando que as viagens foram realizadas entre 8/8/2005 e 2/9/2005, posteriormente ao início de vigência, (que seria agosto de 2005, conforme se verifica na peça 58, p. 75) , aceitamos os argumentos de defesa apresentados quanto a este item. b) Pagamento de aluguéis não comprovados (contrato com início 1 mês antes do início das aulas, com módulos ministrados no EMAJ, Casa do Professor, CAMOSC e no Campus) . 
35. Justificativa: Alega que o período da locação também tem a mesma justificativa de tal item, ou seja, o convênio foi publicado em setembro, mas o projeto (aulas) foi iniciado em agosto, conforme o plano de trabalho anexo de tal instrumento, fato corroborado no Termo Aditivo celebrado e em apontamento no Relatório do TCU. 
36. Análise: As justificativas apresentadas são incompatíveis com as informações presentes nos autos, uma vez que foram apresentados contratos para o período de 21/06/2005 a 21/03/2006. No entanto, as aulas tiveram início em 01/08/2005. De acordo com o projeto do curso, as aulas teóricas seriam ministradas nos espaços da Escola Agrotécnica Federal de Cáceres, (peça 3, p. 66) . Consta na peça 7, p. 69 a informação de que as aulas do Módulo I foram ministradas na Casa do Professor, espaço escolar da Secretaria Municipal de Educação, no auditório do EMAJ, do curso de Direto. As aulas do Módulo II aconteceram no Campus Universitário da Unemat, (peça 7, p. 87) , no auditório do EMAJ, (peça 8, p. 7) , e na sede do Camosc, (peça 9, p. 45) . Os módulos III e IV aconteceram nas dependências do Campus Universitário da Unemat. Mantidas as glosas de R$ 10.684,73 na data de 5/6/2007 e R$ 13.866,60 na data de 18/4/2006. 
c) impugnação de pagamentos (hospedagem, alimentação, transporte, ajuda de custo a aluno, pagamento ao professor Antônio Armando, material de consumo e cópias reprográficas) : 
c-1) utilização e um único cheque para pagamento de 3 despesas (transporte, alimentação e hospedagem: 
37. Justificativa: A lista de passageiros é de natureza preventiva das empresas de transporte de passageiros e é enviado a empresa enquanto interessada direta na relação.
38. No início do primeiro módulo os alunos não receberam auxilio (muda de custos) sendo contratado fornecedor de alimentação, em um segundo momento com um novo termo de aditivo, os alunos passaram a receber ajuda de custos e devem ter contratado cozinheira, o que não é de responsabilidade da FAESPE e nem do seu conhecimento. 
39. Por não se tratar de orçamento público, não há garantias ao fornecedor de empenho de despesas para futuro pagamento, assim, eventuais pagamentos em períodos próximos ao pactuado podem ter sido efetuados. 
40. Análise: o pagamento de um único cheque para o pagamento de 3 fornecedores diferentes contraria o art. 20 da IN/STN 01/97. Adicionalmente, de acordo com a jurisprudência do TCU, a divergência entre os credores de direito e os reais favorecidos dos cheques caracteriza insuficiência de prova do nexo de casualidade entre as despesas apropriadas na prestação de contas e os recursos federais gastos, ainda que os serviços contratados tenham sido prestados. (Acórdão 266/2016-TCU-Plenário – Relator: Min. Raimundo Carreiro) . Mantida a glosa de R$ 52.744,94, na data base de 3/1/2006. c-2) Pagamento de hospedagem - cheque emitido em 15/09/2005 e período de 01/08/2005 a 30/09/2005, configurando antecipação de pagamento. Não comprovação da realização da despesa. 
41. Justificativa: Alega que não se fala em antecipação pois o pagamento foi feito 15 dias antes do término do período, tendo cumprido 75% do período do serviço. Afirma que por não se tratar de orçamento público, não há garantias ao fornecedor de empenho de despesas para futuro pagamento. 
42. Análise: Não foram apresentados argumentos quanto a não comprovação da realização desta despesa, uma vez que, de acordo com o relatório apresentado pelos coordenadores do curso, os alunos ficaram hospedados em alojamentos precários, (peça 9, p. 43-45) , e receberam ajuda de custo para custear despesas com hospedagem, (peça 7, p. 67 e peça 9, p. 43-45) . Mantida a glosa de R$ 17.334,00 em 15/9/2005. c-3) Pagamento de alimentação - cheque emitido em 14/09/2005 e nota fiscal em 19/09/2005. Antecipação de despesa. Não comprovada a despesas pois os relatórios falam em contratação de cozinheira e refeitório e ainda muda de custo. 
43. Justificativa: Alega que no início do primeiro modulo os alunos não receberam auxílio (ajuda de custos) sendo contratado fornecedor de alimentação. Em um segundo momento com um novo termo de aditivo, os alunos passaram a receber muda de custos e devem ter contratado cozinheira. o que não é de responsabilidade da FAESPE e nem do seu conhecimento. 
44. Análise: Embora quanto a antecipação de despesas o responsável não tenha apresentado justificativa, este fato não é suficiente para a glosa do valor em questão. Quanto à contratação da cozinheira e refeitório, aceitamos os argumentos apresentados pelo responsável de que no primeiro módulo os alunos não receberam ajuda de custos e que foi contratado fornecedor de alimentação. c-4) Despesas com transporte c-4-1) Pagamento de passagens terrestres para alunos, entretanto não são alunos. Antecipação de pagamento. 
45. Justificativa: Alega que não há como não pagar antecipado a emissão de bilhete de passagem. Todos os pagamentos ocorreram com a devida solicitação da coordenação do curso, com alunos regulares e com pendências. 
46. Análise: Quanto a antecipação do pagamento das passagens, tal fato não é motivo suficiente para caracterizar débito. Considerando que as despesas de transportes são compatíveis com o objeto do convênio e que o convênio foi integralmente realizado, consideramos que não resta débito quanto a este item. c-4-2) Fatura não relaciona passageiros 
47. Justificativa: Alega que a lista de passageiros é de natureza preventiva das empresas de transporte de passageiros e é enviado a empresa enquanto interessada direta na relação. 
48. Análise: Considerando que as despesas de transportes são compatíveis com o objeto do convênio e que o convênio foi integralmente realizado, consideramos que não resta débito quanto a este item. c-4-3) Fretamento de ônibus para 90 produtores rurais - jornada agroecologia - não previsto nas despesas. 
49. Justificativa: as atividades acadêmicas exigem a formação complementar com a realização de seminários, jornadas, encontros e. para a participação da comunidade diretamente beneficiada com as pesquisas desenvolvidas, foi providenciado o transporte para conhecimento dos resultados da formação dos acadêmicos. 
50. Análise: Considerando que embora não previstas no convênio as referidas despesas encontram-se relacionadas a divulgação das atividades desenvolvidas bem como à divulgação da formação dos alunos envolvidos, consideramos que não resta débito quanto a este item. c-5) Pagamento de ajuda de custo aluno desligado. Aluno não compareceu ao modulo iv, conforme relatório pedagógico. 
51. Justificativa: o controle pedagógico a ser realizado era de responsabilidade solidária entre a UNEMAT e o PRONERA, não cabendo a FAESPE a verificação do cumprimento dos créditos curriculares. Inclusive, por a universidade promover formas inclusivas de alunos reprovados ou a isentes. 
52. Análise: o argumento do responsável não pode prosperar, pois cabia a ele a responsabilidade pela adequada realização do objeto, técnica e financeira. Ao se desligar do curso, o recebimento de ajuda de custo por parte do aluno torna-se indevida, devendo, em consequência haver a devolução do valor devolvido. Poder-se-ia propor a responsabilização solidária do aluno que recebeu o pagamento. Entretanto, por economia processual, e considerando também o fato de já ter transcorrido mais de 10 anos desde a data do fato gerador (10/10/2006) , sem que o aluno tenha sido notificado, tal medida não é adequada. Cabe esclarecer que ‘na responsabilidade solidária o litisconsórcio, acaso existente, seria simples, haja vista que a decisão não precisaria ser idêntica para os litisconsortes; e seria facultativo visto que não precisaria ser formalizado para que a relação processual tivesse validade. A solidariedade passiva é direito que assiste ao TCU, cabendo a este a sua utilização ou não, na forma do art. 12, inciso I, da Lei Orgânica do TCU’, de acordo com o Acórdão 5274/2010-TCU-Primeira Câmara, Relator: AUGUSTO NARDES. Mantida a glosa de R$ 883,01 em 10/10/2006.
c-6) Pagamento de professor Antônio Armando - professor cubano, autorização de permanência vencida, pagamento em conta de terceiros. 
53. Justificativa: Os serviços/aulas foram prestados em conformidade como convencionado. Não resta dúvida sobre isso, porém, o pagamento fora efetuado em conta diversa do interessado. A contratação de professores com aptidão académica ficou sob responsabilidade da UNEMAT, cabendo a FAESPE o pagamento das despesas contraídas. 
54. Análise: de acordo com a jurisprudência do TCU, a divergência entre os credores de direito e os reais favorecidos dos cheques caracteriza insuficiência de prova do nexo de casualidade entre as despesas apropriadas na prestação de contas e os recursos federais gastos, ainda que os serviços contratados tenham sido prestados, (Acórdão 266/2016-TCU-Plenário – Relator: Min. Raimundo Carreiro) . Mantida a glosa de R$ 900,00 em 9/11/2005. c-7) Despesas com material consumo fotocopias - sem pesquisa de preço, sem aferição da quantidade de cópias e sem confirmação de que corresponde ao convênio. 
55. Justificativa: Os processos são instruídos com cotações, não com a rigorosidade hoje exigida, mas com atesto de execução dos serviços. A finalidade de cópias é de material didático aos 60 académicos, referentes as disciplinas ministradas, vinculado exclusivamente ao convênio. 
56. Análise: Considerando que as despesas de fotocópias são compatíveis com o objeto do convênio e que o convênio foi integralmente realizado, consideramos que não resta débito quanto a este item. c-8) Valor de hora aula pago a maior 
57. Justificativa: A Instrução Normativa n° 18/2005 do INCRA autoriza o pagamento do valor da hora aula até 3% (três por cento) do vencimento base do PCCS do professor. Esta justificativa foi feita no termo aditivo, incluindo o elemento de despesas 20- pagamento de bolsas a professores da UNEMAT. 
58. Análise: De fato, A Instrução Normativa n° 18/2005 do INCRA autoriza o pagamento do valor da hora aula até 3% (três por cento) do vencimento base do PCCS do professor em seus arts. 3º ao 5º, a seguir descritos: 
‘Art. 3º Poderão, assim, dentre as várias rubricas aplicadas na execução do programa, serem aceitos os valores despendidos pelas entidades conveniadas, com pagamentos efetuados a professores universitários, ainda que detentor de cargo público federal, a título de bolsa de ensino, pesquisa e extensão, segundo o art. 4º, § 1º da Lei 8.958, de 1994, constituindo-se as bolsas em doações a servidores das instituições a que pertencerem. 
 (...) 
Art. 5º Os valores dos repasses financeiros aos bolsistas não poderão exceder a 30 (trinta) horasaula-mês, tomando-se como parâmetro, para fixação da hora aula o percentual de até 3% (três por cento) do valor de referência do vencimento básico do professor, sendo vedada a incorporação ao vencimento ou salário para qualquer efeito, inclusive, cálculos de proventos de aposentadoria’. 
59. O defendente não citou o valor do vencimento base do PCCS do professor. De igual modo, a referida instrução normativa não especifica a classe, o nível e a titulação do professor a considerar, nem se é de dedicação exclusiva ou não. Adotando como parâmetro o valor mais benéfico ao responsável, qual seja, do vencimento básico do professor titular, nível U, dedicação exclusiva e com doutorado, (R$ 1.671,30) , o cálculo de 3% deste valor resulta em R$ 50,14 por hora aula. A maior parte dos professores que recebeu mais que R$ 30,00, recebeu R$ 33,00. A média dos valores pagos (constantes no quadro 2 da instrução presente na peça 62) foi de R$ 46,81. Em consequência, os pagamentos realizados abaixo de R$ 50,14 compensaram aqueles realizados com valor superior. Assim, consideramos que não resta débito quanto a este item. c-9) Não devolução de créditos indevidos 
60. Justificativa: O INCRA jamais se manifestou oficialmente pelo depósito indevido e pela sua devolução. A FAESPE considerou se tratar de parte da próxima parcela devida e não paga. A identificação da ocorrência do depósito indevido foi detectada quando foi feita a prestação de contas. O recurso foi aplicado no objeto do convênio. O recurso indevido creditado pelo INCRA foi utilizado na execução do objeto do convênio. Não houve apropriação por parte de qualquer Agente, logo, não houve enriquecimento ilícito. Houve uma devolução por parte da FAESPE no valor de R$ 16.710, 38, conforme apontado pelo TCU, na Matriz de Responsabilização. 
61. Análise: Não restam dúvidas de que o valor transferido não diz respeito ao convênio em questão, sendo desnecessária manifestação oficial do Incra a época da transferência. A aplicação do recurso no objeto do convênio foi realizada indevidamente. Desta forma, faz-se necessária a sua devolução. Mantida a glosa no valor de R$ 18.839,60 na data base de 7/12/2005. Cabe destacar que já foram devolvidos R$ 16.710,38, valor este que deve ser abatido do débito apurado neste processo. 
62. Em consequência das análises realizadas nesta instrução, o débito apurado tem a seguinte composição:
	Data
	Valor (R$) 
	Débito/Crédito

	15/9/2005
	17.334,00
	Débito

	9/11/2005
	900,00
	Débito

	7/12/2005
	18.839,60
	Débito

	3/1/2006
	52.744,94
	Débito

	18/4/2006
	13.866,60
	Débito

	10/10/2006
	883,01
	Débito

	5/6/2007
	10.684,73
	Débito

	2/8/2006
	- (5,22) 
	Crédito

	11/2/2009
	- (37,59) 
	Crédito

	19/6/2009
	- (16.667,57) 
	Crédito

Conclusão
63. Em face da análise promovida nos itens 26 a 62, propõe-se rejeitar parcialmente as alegações de defesa apresentadas pela Fundação de Apoio ao Ensino Superior Público Estadual – FAESPE, uma vez que não foram suficientes para sanear a totalidade das irregularidades a ela atribuídas. 
64. Os argumentos de defesa tampouco lograram afastar o débito imputado aos responsáveis. Ademais, inexistem nos autos elementos que demonstrem sua boa-fé ou a ocorrência de outros excludentes de culpabilidade. Desse modo, suas contas devem, desde logo, ser julgadas irregulares, nos termos do art. 202, § 6º, do Regimento Interno/TCU, procedendo-se à sua condenação em débito. Já quanto a multa prevista no art. 57 da Lei 8.443/1992, esta não é aplicável, por ter decorrido mais de 10 anos do fato gerador antes da autorização de citação dos responsáveis por este Tribunal. 
Proposta de Encaminhamento 
65. Diante do exposto, submetemos os autos à consideração superior, propondo: 
a) alertar a este Tribunal que houve pedido de sustentação oral, conforme se verifica na peça 76, p. 11, item 13; 
b) considerar, para todos os efeitos, revéis, o Sr. Paulo Jorge Santos de Vasconcellos, CPF XXX.824.657-XX, Diretor Executivo da FAESPE no período de 19/8/2003 a 17/7/2008 e o Sr. Elias Bortoli, CPF XXX.245.350-XX, Diretor Financeiro da FAESPE no período de 19/8/2003 a 17/7/2008; 
c) julgar irregulares as contas da Fundação de Apoio ao Ensino Superior Público Estadual – FAESPE, CNPJ 01.226.390/0001-85, do Sr. Paulo Jorge Santos de Vasconcellos, CPF XXX.824.657-XX, e do Sr. Elias Bortoli, CPF XXX.245.350-XX, com fundamento nos arts. 1º, inciso I, 16, inciso III, alíneas “b” e “c”, 19, caput, e 23, inciso III, da Lei 8.443/1992 c/c com os arts. 1º, inciso I, 209, incisos II e III, 210 e 214, inciso III, do RI/TCU, condenando-os, solidariamente, ao pagamento das importâncias a seguir especificadas e fixando-lhes o prazo de 15 dias para que comprovem perante este Tribunal, em respeito ao art. 214, inciso III, alínea ‘a’, do RI/TCU, o recolhimento da dívida aos cofres do Instituto Nacional de Colonização e Reforma Agrária - INCRA, atualizada monetariamente e acrescida de juros de mora calculados a partir das datas indicadas até a data do efetivo recolhimento e com o abatimento de valores acaso já satisfeitos, conforme o disposto no enunciado da Súmula/TCU 128, nos termos da legislação vigente:
	Data
	Valor (R$) 
	Débito/Crédito

	15/9/2005
	17.334,00
	Débito

	9/11/2005
	900,00
	Débito

	7/12/2005
	18.839,60
	Débito

	3/1/2006
	52.744,94
	Débito

	18/4/2006
	13.866,60
	Débito

	10/10/2006
	883,01
	Débito

	5/6/2007
	10.684,73
	Débito

	2/8/2006
	- (5,22) 
	Crédito

	11/2/2009
	- (37,59) 
	Crédito

	19/6/2009
	- (16.667,57) 
	Crédito

d) autorizar, desde logo, a cobrança judicial das dívidas nos termos do art. 28, inciso II, da Lei 8.443/1992 c/c o art. 219, inciso II, do RI/TCU, caso não atendida a notificação; 
e) autorizar, desde logo, com fundamento no art. 26, da Lei 8.443/1992 c/c o art. 217, do Regimento Interno do TCU, caso seja do interesse dos responsáveis, e desde que solicitado, o parcelamento da dívida em até 36 parcelas, , incidindo, sobre cada uma, os encargos legais devidos, fixando-lhes o prazo de quinze dias, a contar do recebimento da notificação, para comprovar perante o Tribunal o recolhimento da primeira parcela, e de trinta dias, a contar da parcela anterior, para comprovar os recolhimentos das demais parcelas sem prejuízo de alertá-los de que, caso optem por essa forma de pagamento, a falta de comprovação do recolhimento de qualquer parcela implicará o vencimento antecipado do saldo devedor, nos termos do art. 26, parágrafo único, e 59, da Lei 8.443/1992 c/c o art. 217, § 2º, do Regimento Interno do TCU; 
f) encaminhar cópia da deliberação ao Procurador-Chefe da Procuradoria da República no estado do Mato Grosso, nos termos do § 3º do art. 16 da Lei 8.443/1992 c/c o § 7º do art. 209 do RI/TCU, para adoção das medidas que entender cabíveis, informando-lhe que o inteiro teor da deliberação pode ser consultado no endereço http://www.tcu.gov.br/acordaos; e 
g) enviar cópia do Acórdão que vier a ser proferido à Secretaria Federal de Controle Interno e ao Assessor Especial de Controle Interno do Instituto Nacional de Colonização e Reforma Agrária - INCRA, para ciência, informando que a presente deliberação, acompanhada do Relatório e do Voto que a fundamenta, está disponível para a consulta no endereço www.tcu.gov.br/acordaos, além de esclarecer que, caso requerido, o TCU poderá fornecer sem custos as correspondentes cópias, de forma impressa”.
3.	Enfim, por intermédio da Exma. Sra. Procuradora-Geral Cristina Machado da Costa e Silva, o MPTCU anuiu, em cota singela (Peça 80) , à aludida proposta da unidade técnica.
4.	De todo modo, após a sustentação oral produzida por José Renato de Oliveira Silva na Sessão da 2ª Câmara de 16/7/2019, solicitei o adiamento da discussão do feito, nos termos do RITCU, para melhor avaliar as ponderações ali anunciadas.
É o Relatório.

Milton Chicalé Correia (16.577/OAB-MT), representando a Fundação de Apoio ao Ensino Superior Público Estadual.

Procuradora-Geral Cristina Machado da Costa e Silva.

TOMADA DE CONTAS ESPECIAL. CONVÊNIO. PARCIAL IMPUGNAÇÃO DOS DISPÊNDIOS. CITAÇÃO DOS RESPONSÁVEIS. REVELIA DE DOIS RESPONSÁVEIS. REJEIÇÃO PARCIAL DAS ALEGAÇÕES DE DEFESA DA FAESPE. CONTAS IRREGULARES. DÉBITO. PRESCRIÇÃO DA PRETENSÃO PUNITIVA DO TCU.

TOMADA DE CONTAS ESPECIAL (TCE)

Secretaria de Controle Externo de Tomada de Contas Especial (Secex-TCE).

Trata-se de tomada de contas especial instaurada pelo Instituto Nacional de Colonização e Reforma – Incra em desfavor da Fundação de Apoio ao Ensino Superior Público Estadual – Faespe, além de Paulo Jorge Santos de Vasconcellos e Elias Bortoli, como diretor executivo e diretor financeiro da entidade (gestões: 19/8/2003 a 17/7/2008) , respectivamente, diante da impugnação da prestação de contas dos recursos federais inerentes ao Convênio nº 8/2005 destinado à realização do curso de Agronomia para 60 (sessenta) jovens e adultos assentados em áreas de reforma agrária sob o montante de R$ 948.554,67 pelo aporte de R$ 896.625,80 em recursos federais e de R$ 51.928,87 em recursos da contrapartida.  
2.	Como visto, a vigência do ajuste transcorreria durante o período de 1º/8/2005 a 31/12/2009 (Peça 6, fl. 5) , mas a Secex-TCE identificou que o aludido convênio teria sido rescindido em 17/7/2008 (Peça 38, fls. 25/27) , tendo sido efetivamente liberados os recursos federais sob o valor de R$ 378.356,24.
3.	A presente TCE teria sido originalmente instaurada em face da não comprovação da boa e regular aplicação dos recursos federais transferidos diante da impugnação dos dispêndios supostamente incorridos no bojo do referido convênio, a partir das seguintes irregularidades: concessão de diárias indevidas; pagamento de aluguéis não comprovados; impugnação de pagamentos; valor de hora-aula pago a maior; e não devolução de créditos indevidos.
4.	Por esse prisma, o Relatório de TCE (Peça 58, fls. 73/100 e Peça 59, fls. 1/77) apontou que o dano ao erário corresponderia ao valor original de R$ 185.219,12 e seria imputável a Paulo Jorge Santos de Vasconcellos e Elias Bortoli, além da Faespe, destacando, porém, que já teria sido devolvido o valor de R$ 16.710,38 (Peça 57, fl. 31) 
5.	No âmbito do TCU, a Secex-TCE promoveu a citação solidária dos responsáveis, mas, a despeito da regular citação, os Srs. Paulo Jorge Santos de Vasconcellos e Elias Bortoli não apresentaram as suas alegações de defesa, nem, tampouco, efetuaram o recolhimento do débito apurado nos autos, passando à condição de revéis perante o TCU, nos termos do art. 12, § 3º, da Lei nº  8.443, de 16 1992, ao passo que a Faesp acostou as suas alegações de defesa à Peça 76.
6.	De todo modo, após a análise final do feito (Peça 77) , a unidade técnica propôs a irregularidade das contas dos responsáveis para condená-los apenas em débito, ante a prescrição da pretensão punitiva do TCU, tendo o MPTCU anuído a essa proposta (Peça 80) .
7.	Incorporo os pareceres da unidade técnica e do MPTCU a estas razões de decidir.
8.	Muitas irregularidades não teriam restado afastadas pela Faespe, tendo a unidade técnica sugerido a parcial rejeição das alegações de defesa apresentadas pela entidade para apenas reduzir o valor original do débito (de R$ 177.217,81 para R$ 115.252,88) .
9.	Em linhas gerais, em seu parecer à Peça 77, a unidade técnica sugeriu o acolhimento das alegações de defesa para as seguintes ocorrências: (i) concessão de diárias indevidas; (ii) pagamento de alimentação; (iii) dispêndios com transporte; (iv) dispêndios com material de consumo; e (v) valor de hora-aula pago a maior.
10.	A unidade técnica teria pugnado, no entanto, pelo não acolhimento das alegações de defesa em face da subsistência das seguintes falhas: (i) pagamento de aluguéis não comprovados; (ii) utilização de um único cheque para o pagamento de três dispêndios com fornecedores diferentes; (iii) pagamento da ajuda de custo a aluno desligado; (iv) pagamento de professor por meio da conta de terceiros; e (v) não devolução dos créditos indevidos.
11.	Não se mostraria procedente, por conseguinte, a sustentação oral produzida por José Renato de Oliveira Silva, pois, a despeito da alegação sobre a suposta inexistência de dolo ou má-fé, subsistiria a irregularidade perpetrada pelos responsáveis, ante o erro grosseiro, com o subsequente dano ao erário.
12.	Ocorre que a suposta execução física parcial do referido empreendimento não teria força bastante, por si só, para afastar as evidências do aludido dano ao erário, até porque a jurisprudência do TCU se firmou no sentido de que não bastaria a mera execução física do objeto pactuado para comprovar a suposta regularidade no manejo dos respectivos recursos federais, devendo ser necessariamente evidenciado o nexo causal entre os recursos repassados e os correspondentes dispêndios, já que o empreendimento poderia ter sido executado pelo eventual emprego dos recursos provenientes de outras fontes, com o subjacente desvio ou desperdício dos aludidos recursos federias (v.g.: Acórdão 2505/2017-TCU-Primeira Câmara, Acórdãos 3.223/2017 e 597/2019, da 2ª Câmara, e Acórdão 3088/2016-TCU-Plenário) .
13.	Bem se sabe, aliás, que a jurisprudência do TCU também se firmou no sentido da pessoal responsabilidade do gestor pela comprovação da boa e regular aplicação dos recursos federais recebidos mediante convênio ou instrumentos congêneres, submetendo todo aquele que utiliza ou gerencia os recursos públicos ao dever de demonstrar o correto emprego dos valores federais, nos termos dos arts. 70, parágrafo único, e 37, caput, da Constituição de 1988 e do art. 93 do Decreto-Lei nº 200, de 25 de fevereiro de 1967 (v.g.: Acórdão 1194/2009-TCU-Primeira Câmara, Acórdãos 27/2004, 6.235/2013 e 3.223/2017, da 2ª Câmara, e Acórdãos 11/1997 e 997/2015, do Plenário) , sem prejuízo de a Súmula nº 286 do TCU ressaltar, adicionalmente, que “a pessoa jurídica de direito privado destinatária de transferências voluntárias de recursos federais feitas com vistas à consecução de uma finalidade pública responde solidariamente com seus administradores pelos danos causados ao erário na aplicação desses recursos”.
14. 	Por esse prisma, e diante, especialmente, da ausência do necessário nexo causal entre os valores federais repassados e os dispêndios supostamente incorridos no ajuste, a ausência de elementos suficientes para demonstrar a boa e regular aplicação dos recursos federais transferidos ensejaria a presunção legal de dano ao erário e, assim, mostra-se adequada a proposta da unidade técnica para condenar os responsáveis ao pagamento do débito apurado nos autos, deixando, contudo, de lhes aplicar a subsequente multa legal ante a prescrição da pretensão punitiva do TCU. 
15.	Eis que, no presente caso concreto, teria incidido a prescrição da pretensão punitiva do TCU, nos termos do Acórdão 1441/2016-TCU-Plenário, em face do transcurso de mais de dez anos entre a ordem para a citação no âmbito do TCU, em 31/8/2018 (Peça 64) , e a prestação de contas final do ajuste, em 17/7/2008 (Peça 38, fls. 25/27) .
16. 	Por meio do referido Acórdão 1.441/2016 proferido pelo Plenário na Sessão Extraordinária de 8/6/2016, o TCU firmou o seu entendimento no sentido de que a prescrição da pretensão punitiva deve seguir a regra geral do prazo decenal, contado a partir do fato, em linha com o art. 205 do Código Civil brasileiro, interrompendo-se a contagem do aludido prazo com a ordem de citação, nos termos do art. 240, caput, da Lei nº 13.105 (Código Processual Civil) , de 2015. 
17. 	Sem prejuízo, no entanto, do respeito a esse entendimento do Tribunal, reitero a minha ressalva já registrada em vários outros julgados do TCU no sentido de que, na ausência de lei específica, o TCU não deveria aplicar qualquer prazo prescricional sobre a referida pretensão punitiva ou, então, na pior das hipóteses, o Tribunal deveria aplicar a regra prescricional fixada pela Lei nº 9.873, de 1999, não só porque ela trata diretamente de prescrição no âmbito do direito administrativo sancionador, mas também porque, entre outras medidas, a aludida lei manda aplicar o prazo prescricional penal, quando a infração administrativa também configure crime, além de determinar expressamente que, no caso de ilícito continuado ou permanente, a contagem do prazo se inicie no dia da cessação do aludido ilícito. 
18. 	Ao anotar, então, essa minha posição pessoal, deixo de pugnar pela aplicação da multa legal aos responsáveis, submetendo-me, pois, ao entendimento fixado pelo TCU no âmbito do aludido Acórdão 1441/2016-TCU-Plenário. 
19. 	Entendo, portanto, que o TCU deve julgar irregulares as contas de Paulo Jorge Santos de Vasconcellos e Elias Bortoli, além da Faesp, para condená-los ao pagamento do débito apurados nos autos, deixando, contudo, de lhes aplicar a subjacente multa legal.
Ante o exposto, pugno pela prolação do Acórdão ora submetido a este Colegiado.
	
TCU, Sala das Sessões, em 6 de agosto de 2019.
Ministro-Substituto ANDRÉ LUÍS DE CARVALHO 
Relator